ACORDAO-COMPLETO-2496458

ACÓRDÃO 1942/2021 ATA 30/2021 - PLENÁRIO

VISTOS, relatados e discutidos estes autos de representação, em que foi proferida medida cautelar determinando a suspensão de pagamentos, com recursos federais, relacionados ao contrato para construção de adutora.
ACORDAM os Ministros do Tribunal de Contas da União, reunidos em sessão do Plenário, ante as razões expostas pelo Relator, em:
9.1. com fundamento no art. 276, § 1º, do Regimento Interno/TCU, referendar a medida cautelar adotada por meio do despacho inserido à peça 19 dos presentes autos, bem como as providências acessórias constantes do mencionado expediente;
9.2. encaminhar cópia da presente deliberação à Prefeitura Municipal de Acopiara/CE, à empresa ARN Engenharia Eireli e ao representante.

Representação sobre irregularidades em contratação de obras de adutora. Referendo de medida cautelar.

Prefeitura Municipal de Acopiara/CE.

3. Representante: Tribunal de Contas do Estado do Ceará.
3.1. Interessada: ARN Engenharia Eireli (11.477.070/0001-51).

13.1. Ministros presentes: Ana Arraes (Presidente), Walton Alencar Rodrigues, Benjamin Zymler, Aroldo Cedraz, Raimundo Carreiro, Bruno Dantas, Vital do Rêgo (Relator) e Jorge Oliveira.
13.2. Ministro-Substituto convocado: Marcos Bemquerer Costa.
13.3. Ministros-Substitutos presentes: Augusto Sherman Cavalcanti, André Luís de Carvalho e Weder de Oliveira.

ACORDAO-COMPLETO-2528856

Acórdão 470/2022 - Plenário

VITAL DO RÊGO

Cuidam os autos de representação pela qual o Tribunal de Contas do Estado do Ceará revela a ocorrência de possíveis irregularidades em licitação realizada pela Prefeitura Municipal de Acopiara/CE com vistas à contratação de empresa para a construção de adutora para abastecimento de água, financiada por recursos federais assumidos pelo Ministério do Desenvolvimento Regional.
2.	Após instrução, o parecer do corpo diretivo da Secretaria de Fiscalização de Infraestrutura Urbana (SeinfraUrbana) foi pela concessão, desde logo, de medida cautelar para suspensão dos pagamentos relacionados ao contrato já firmado, fazendo-se posteriormente as oitivas dos envolvidos.
3.	Por concordar com a referida proposta, proferi despacho (peça 19) , em 5/8/2021, conhecendo da representação e determinando preventivamente à Prefeitura Municipal de Acopiara/CE que não faça mais pagamentos contratuais com recursos transferidos enquanto não houver deliberação em contrário deste Tribunal. Também autorizei que fossem feitas as oitivas e diligências pertinentes.
4.	Eis o teor do despacho, que em seguida coloco à aprovação do Plenário:
	"Trata-se de representação apresentada pelo Tribunal de Contas do Estado do Ceará, a partir de indícios de irregularidades que lhe foram noticiados pela Construtora Santa Beatriz Ltda., participante da Concorrência Pública 2020.07.02.01, do tipo menor preço, promovida pela Prefeitura Municipal de Acopiara/CE para a contratação da empresa executora das obras de construção de adutora de abastecimento de água, com extensão de 9.760 metros.
2.	As obras foram orçadas em R$ 11.599.117,00, a serem providos por recursos federais advindos da Transferência Legal 216/2018 (Siafi 1AAAFC) , aprovada pela Secretaria Nacional de Proteção e Defesa Civil do Ministério do Desenvolvimento Regional (Sedec/MDR) .
3.	Encerrada a licitação, foi vencedora a empresa ARN Engenharia Eireli - EPP, que assinou o contrato em 2/10/2020, pelo valor de R$ 11.252.249,43, após disputar com oito concorrentes, das quais seis foram inabilitadas e uma teve sua proposta desclassificada.
4.	Consta que, até o momento, foram transferidos à prefeitura R$ 3.338.799,78 em recursos federais, tendo havido apenas um pagamento à contratada, em 4/1/2021, no valor de R$ 421.177,93.
5.	Depois de examinar os termos do edital da concorrência, juntamente com os elementos fornecidos pelo representante, a instrução da SeinfraUrbana concluiu pela presença das seguintes irregularidades:
a) exigência, não prevista em lei, de registro dos atestados de capacidade técnico-operacional no Conselho Regional de Engenharia e Agronomia (CREA) ;
b) exigência, não prevista em lei, de "Certidão de Infração Trabalhista";
c) exigência, não prevista em lei, de visto dado pelo CREA do Ceará para que empresas sediadas em outros estados pudessem participar da licitação;
d) exigência, não prevista em lei, de prova de quitação perante o CREA;
e) ausência de republicação do edital, com a concessão de novo prazo de 30 dias, após a modificação de critérios de habilitação do edital, contrariando o art. 21, § 4º, da Lei 8.666/1993;
f) desclassificação da proposta da empresa CNT Construtora Nova Terra Eireli - EPP, com preço de R$ 7.682.217,31, inferior em R$ 3.570.032,12 ao contratado, sem dar à licitante a oportunidade de corrigi-la.
6.	Não obstante considerar existente o fumus boni iuris, o auditor da SeinfraUrbana, na sua instrução, ponderou o perigo reverso, dado o risco de que eventual paralisação do contrato implique prejuízos à população e à obra em execução.
7.	Desse modo, propôs que, por ora, não seja concedida medida cautelar suspensiva do contrato, fazendo-se previamente as oitivas e diligências necessárias.
8.	Logo em seguida, porém, a unidade técnica teve acesso às peças do processo administrativo pelo qual a Sedec/MDR formalizou e acompanha a transferência dos recursos federais.
9.	Dali foi possível verificar que, em 27/1/2021, a prefeitura solicitou à Sedec/MDR a readequação do projeto da adutora, que, basicamente, consistiria na alteração dos tubos, passando de ferro fundido para PVC, e na redução do comprimento do sistema em 1.688 metros, com pleito de que a transferência fosse aumentada em R$ 1.898.695,74.
10.	Sobre o referido pedido, a Sedec/MDR emitiu parecer, destacando, entre outros pontos, os seguintes:
a) a licitação previu tubos em ferro fundido, descumprindo o projeto aprovado, que definiu tubos em PRFV e PEAD;
b) a substituição do tipo de tubo causou a alteração do objeto, já que o material representa quase 50% do valor da obra, vindo também a restringir a competitividade da licitação, pela exclusão de empresas sem atestados suficientes em ferro fundido;
c) o projeto não contemplou a possibilidade de aproveitamento de segmento da adutora preexistente, que agora a prefeitura deseja utilizar;
d) as alterações pretendidas acarretariam acréscimo de 27,33% ao total contratado, superando o limite legal de 25%.
11.	Em conclusão, o parecer sugeriu rejeitar as alterações solicitadas pela prefeitura e que seja requerida a devolução dos recursos federais já repassados.
12.	Paralelamente, em 27/5/2021, a Sedec/MDR procedeu à vistoria no município, tendo constatado que a obra está em fase inicial, com execução apenas de um pequeno trecho de escavação para assentamento de tubulação e da casa de comando das bombas de captação.
13.	Na ocasião, foi recomendada uma série de medidas que a prefeitura deveria tomar caso quisesse dar continuidade à obra.
14.	Assim, conforme o diretor da SeinfraUrbana, "as novas informações obtidas junto à Sedec indicam que a obra encontra dificuldades no avanço físico, especialmente em função da necessidade de reprogramação do objeto, o que ainda não ocorreu e depende de uma série de providências por parte do ente convenente", afastando o perigo reverso para uma medida cautelar.
15.	Por conseguinte, com o aval do secretário da unidade técnica, propõe, além das oitivas e diligências, "determinar, cautelarmente, nos termos do art. 276, caput, do Regimento Interno/TCU, ao município de Acopiara/CE que se abstenha de efetuar quaisquer pagamentos com recursos da Transferência Legal 216/2018 (Siafi 1AAAFC) até que este Tribunal delibere, definitivamente, acerca das irregularidades relacionadas à Concorrência Pública 2020.07.02.01".
16.	Seguramente, há no caso plenos fundamentos a justificar que a decisão cautelar seja adotada.
17.	Primeiro, para admissão de interessadas no certame, a Prefeitura Municipal de Acopiara/CE demandou comprovantes despropositados, que foram além dos indicados de modo restritivo pelos arts. 27 a 31 da Lei 8.666/1993 em consonância com o art. 37, inciso XXI, da Constituição Federal, que proíbe requisitos dispensáveis para o cumprimento das obrigações contratadas.
18.	Veja-se que as exigências de registro de atestados de capacidade técnico-operacional e de visto antecipado no CREA, de prova de quitação nesse Conselho Profissional e de "Certidão de Infração Trabalhista" contrariam sólida jurisprudência do TCU, uma vez que são desnecessárias e potencialmente prejudiciais à competição (Acórdãos 1542/2021, 505/2021, 1889/2019 e 2913/2014, entre diversos outros) .
19.	Com maior gravidade, a prefeitura fez alterações significativas nas exigências de habilitação, por meio de adendo ao edital, publicado em 27/7/2020, sem reabertura do prazo de 30 dias para o recebimento das propostas, que foi mantido em 6/8/2020, infringindo o art. 21, § 2º, inciso II, alínea "a", e § 4º da Lei 8.666/1993, conforme entendimento desta Corte (v. g. Acórdão 6750/2018-TCU-Primeira Câmara, 3390/2011-2ª Câmara e 343/2009-Plenario) .
20.	É de se atentar para a relevância das alterações, que indubitavelmente acrescentaram maior dificuldade à participação no certame: i) com relação à capacitação técnico-profissional, passou a ser exigido quantitativos mínimos nas Certidões de Acervo Técnico (item 5.4.5.1) ; ii) no que se refere à capacitação técnico-operacional, foi incluída nova exigência, fixando também quantitativos mínimos para os atestados, que ainda deveriam ser registrados no CREA (item 5.4.6.5) . (https://www.acopiara.ce.gov.br/arquivos/licitacao/96/218/ADENDO%20MODALIDADE%20CONCORRENCIA%20PUBLICA%20Nm%202020.07.02.01.pdf) 
21.	Observo que a Concorrência Pública 2020.07.02.01, talvez pelas exigências prescindíveis e alterações de súbito, teve apenas duas concorrentes efetivas, sendo a obra adjudicada pelo preço de R$ 11.252.249,43, com inexpressivo desconto de 3% sobre o valor orçado.
22.	Aliás, desponta como outra substancial irregularidade a desclassificação da licitante CNT Construtora Nova Terra Eireli - EPP, que ofertou o preço altamente atrativo de R$ 7.682.217,31, mas teve sua proposta descartada em razão de aparentes falhas formais que poderiam ser facilmente corrigidas a pedido da prefeitura.
23.	Ainda assim, as supostas falhas não ficaram bem esclarecidas na 4ª Ata da Sessão da Concorrência e, na verdade, podem ter sido cometidas pela própria prefeitura. Na descrição de uma delas, é posto que "a empresa apresentou prazo de execução [de] 90 (noventa) dias, sendo que o prazo de execução dos serviços será de 03 (três) meses, descumprindo o edital", como seu houvesse alguma distinção. A outra falha que motivou a desclassificação decorreria do fato de que "a empresa apresentou no cronograma físico-financeiro o valor divergente do valor do orçamento, descumprindo o edital", embora, com mais lógica, o valor apresentado pudesse ser o da sua proposta. (peça 5, pág. 12) 
24.	Repiso que a desclassificação da licitante CNT Construtora Nova Terra pode ter como efeito um dano ao erário superior a R$ 3,5 milhões, valor da diferença a menor da sua proposta em comparação ao preço contratado.
25.	Enfim, as últimas informações obtidas junto à Sedec/MDR mostram que as obras da adutora não estão em andamento, devido a inúmeros obstáculos, a começar pelo pedido de alteração do projeto formulado pela Prefeitura Municipal de Acopiara/CE, no que se refere às características da tubulação.
26.	Portanto, no momento, é prudente que não haja mais gastos, a fim de resguardar o erário federal em caso de rompimento do acordo de transferência de recursos. Também não há a questão do perigo reverso, visto que atualmente não existem perspectivas de retomada normal das obras.
27.	Diante do exposto, de acordo com o encaminhamento aconselhado pela unidade técnica, decido:
a) conhecer da presente representação, satisfeitos os requisitos de admissibilidade previstos nos arts. 235 e 237, inciso IV, do Regimento Interno deste Tribunal e no art. 103, § 1º, da Resolução - TCU 259/2014;
b) 	determinar à Prefeitura Municipal de Acopiara/CE, cautelarmente, inaudita altera pars, nos termos do art. 276, caput, do Regimento Interno/TCU, que se abstenha de efetuar quaisquer pagamentos com recursos da Transferência Legal 216/2018  (Siafi 1AAAFC) até que este Tribunal delibere, definitivamente, acerca das irregularidades relacionadas à Concorrência Pública 2020.07.02.01;
	c) 	determinar, nos termos do art. 276, § 3º, do Regimento Interno/TCU, a oitiva da Prefeitura Municipal de Acopiara/CE, para, no prazo de 15 (quinze) dias, manifestar-se sobre os fatos apontados na presente representação, a seguir listados, alertando-a quanto à possibilidade de o Tribunal vir a determinar a anulação da Concorrência Pública 2020.07.02.01 e do contrato dela decorrente:
c.1) exigência de atestado registrado junto ao Conselho Regional de Engenharia e Agronomia (CREA) para comprovação da capacidade técnico-operacional da empresa (item 5.4.5.1. do edital) , em desacordo com a legislação vigente, haja vista que o CAT (Certidão de Acervo Técnico) é o documento oficial do CREA apto a fazer prova da capacidade técnica do profissional, mas não da empresa licitante, conforme art. 5º da Resolução 1025/2009 do Conselho Federal de Engenharia e Agronomia (CONFEA) ;
	c.2) ausência de republicação do edital, com a concessão de novo prazo de 30 dias, depois de modificados os itens 5.4.5.1 e 5.4.6 do edital da Concorrência Pública 2020.07.02.01, contrariando o art. 21, § 4º, da Lei 8.666/1993;
	c.3) exigência indevida de "Certidão de Infração Trabalhista" (subitem 5.4.2.8) , uma vez que o art. 29, inciso V, da Lei 8.666/1993 considera que a regularidade trabalhista deve ser atestada por meio de "prova de inexistência de débitos inadimplidos perante a Justiça do Trabalho, mediante a apresentação de certidão negativa", estando em dissonância, também, com a jurisprudência do TCU (Acórdão 2913/2014-TCU-Plenário, de Relatoria do Ministro-Substituto Weder de Oliveira; 434/2010-2ª C, Relatoria Ministro Aroldo Cedraz; 5611/2009-2ª C, Relatoria Ministro Substituto André Luis de Carvalho; 1544/2008-1ª C, Relatoria Ministro-Substituto Marcos Bemquerer; e 697/2006-P, Relatoria Ministro Ubiratan Aguiar) ;
	c.4) exigência indevida de quitação da empresa junto ao CREA (subitem 5.4.4.1) , por não haver amparo nos arts. 28 a 31 da Lei 8.666/1993, que estabelece os critérios para fins de habilitação das licitantes, contrariando também a jurisprudência do TCU, a exemplo dos Acórdão 2472/2019-TCU-Primeira Câmara, Rel. Min.-Substituto Augusto Sherman; 1708/2003-P, Rel. Min. Marcos Vilaça; 1.314/2005-P, Rel. Min. Ubiratan Aguiar; e Decisão 1025/2001-P. Rel. Min. Iran Saraiva;
	c.5) exigência de visto no CREA/CE de empresas situadas em outro estado da Federação para participar da licitação (subitem 5.4.4.2) , por não estar prevista no art. 30 da Lei 8.666/1993, bem como contrariar a jurisprudência do TCU (Acórdãos 979/2005¿P, Rel. Min. Benjamin Zymler; 992/2007¿1ª C, Rel. Min. Marcos Bemquerer; 739/2020-P, Rel. Min. Benjamin Zymler; 1889/2019-P, Rel. Min. Aroldo Cedraz) ;
	c.6) desclassificação da proposta da empresa CNT Construtora Nova Terra Eireli, sem permitir que a empresa  pudesse corrigir a planilha apresentada durante o certame, abdicando-se, portanto, de proposta muito mais vantajosa para a Administração, o que contraria a ampla jurisprudência do TCU sobre o tem, a exemplo dos Acórdãos 2.456/2015-P, Relator Ministro-Substituto André Luis; 4621/2009-2ª C, Relator Ministro Benjamin Zymler; 187/2014-P, Relator Ministro Valmir Campelo; e 1811/2014-P, Relator Ministro-Substituto Augusto Sherman) ;
c.7) desconfiguração do objeto licitado na aludida concorrência, caracterizada pela substituição dos tubos do tipo PRFV e PEAD, previstos no projeto, por ferro fundido, com subsequente proposta de "Readequação do Projeto do Sistema de Abastecimento de Água - Acopiara/Ceará - Março 2021" submetida à Sedec/MDR, indicando redução da extensão da adutora em 1.688 metros; substituição da tubulação de ferro fundido (FoFo Dúctil JGS JE K-7 P/ Água DN 400mm) por PVC (BIAX PN 12,5 Adução - DEFoFo- DN 400 mm e DN 300 mm) e extrapolação do percentual permitido pelo art. 65, § 1o, da Lei 8.666/1993 para alteração dos contratos administrativos, prejudicando o alcance dos objetivos previstos no art. 3o da referida lei;
	d) determinar, nos termos do art. 250, inciso V, do Regimento Interno/TCU, a oitiva da ARN Engenharia Eireli (11.477.070/0001-51) , para, no prazo de 15 (quinze) dias, querendo, manifestar-se sobre os fatos apontados na presente representação, alertando-a quanto à possibilidade de o Tribunal vir a determinar a anulação da Concorrência Pública 2020.07.02.01 e do contrato dela decorrente;
	e) oportunizar, nos termos do art. 14, caput, da Resolução TCU 315/2020, a apresentação de comentários por parte da Prefeitura Municipal de Acopiara/CE, no prazo de 15 (quinze) dias, sobre eventual decisão de mérito deste Tribunal com vistas a determinar a anulação da Concorrência Pública 2020.07.02.01 e do contrato dela decorrente, notadamente quanto às consequências práticas da implementação dessa medida e eventuais alternativas no sentido de evitar tais determinações;
	f) realizar diligência, com fundamento no art. 157 do RI/TCU, à Prefeitura Municipal de Acopiara/CE para que, no prazo de 15 (quinze) dias, encaminhe, conjuntamente com as informações requeridas na oitiva acima, de forma digitalizada:
f.1) íntegra do processo licitatório impugnado (Concorrência Pública 2020.07.02.01) , bem como da proposta da CNT Construtora Nova Terra Eireli e dos pareceres que opinaram pela desclassificação dessa empresa;
f.2) projeto básico completo do empreendimento utilizado na Concorrência Pública 2020.07.02.01, acompanhado do orçamento básico (planilha Excel) , composições de custos unitários dos serviços e memória de cálculo dos quantitativos;
f.3) extrato bancário da conta corrente onde os recursos da defesa civil estão depositados, mês a mês, desde o primeiro crédito dos recursos por parte do Governo Federal;
f.4) cópia dos processos de pagamentos, contendo os boletins de medição apresentados (pagos e não pagos) , com a descrição dos serviços já realizados, relacionados ao contrato firmado com a ARN Engenharia Eireli;
	g) encaminhar cópia integral dos autos à Prefeitura Municipal de Acopiara/CE e à empresa ARN Engenharia Eireli (11.477.070/0001-51) , a fim de subsidiar as manifestações requeridas;
h) dar ciência da presente decisão à Secretaria Nacional de Proteção e Defesa Civil (Sedec/MDR) ."
	É o relatório.

não há.

Não atuou.

REPRESENTAÇÃO. LICITAÇÃO PARA CONTRATAÇÃO DE OBRA DE ADUTORA. EXIGÊNCIAS DE HABILITAÇÃO EXCESSIVAS. AUSÊNCIA DE REABERTURA DO PRAZO PARA APRESENTAÇÃO DAS PROPOSTAS APÓS ALTERAÇÕES SIGNIFICATIVAS NAS CONDIÇÕES DE PARTICIPAÇÃO. MUDANÇA NÃO AUTORIZADA DO TIPO DE TUBULAÇÃO. CONTRATO ASSINADO, MAS COM BAIXA EXECUÇÃO. OBRAS SEM ANDAMENTO ATUALMENTE, À ESPERA DE APROVAÇÃO DE PEDIDO DE MODIFICAÇÃO DO PROJETO E DE QUE OUTRAS PROVIDÊNCIAS CORRETIVAS SEJAM TOMADAS. CONHECIMENTO. PRESENÇA DO PERICULUM IN MORA E DO FUMUS BONI IURIS. INEXISTÊNCIA DE PERIGO REVERSO. CONCESSÃO DE MEDIDA CAUTELAR INAUDITA ALTERA PARS.

REPRESENTAÇÃO (REPR)

Em observância ao art. 276, § 1º, do Regimento Interno do TCU, submeto à aprovação do Plenário o despacho que assinei em 5/8/2021 (peça 19) , contendo medida cautelar que determina a suspensão dos pagamentos, com recursos federais, relativos ao contrato celebrado entre a Prefeitura Municipal de Acopiara/CE e a empresa ARN Engenharia para a construção de sistema adutor.
2.	A medida preventiva decorreu, em parte, de apontamentos feitos pelo Tribunal de Contas do Estado do Ceará, mediante representação ao TCU, evidenciando irregularidades na concorrência que resultou na aludida contratação.
3.	Ao instruir a matéria, a SeinfraUrbana confirmou a existência dos indícios de que o edital da licitação incluiu exigências dispensáveis para a habilitação de participantes, bem como o fato de que as condições para comprovação da capacidade técnica foram alteradas sem a necessária republicação do instrumento convocatório e consequente reabertura do prazo para apresentação das propostas.
4.	Além do mais, a unidade técnica apurou que o Ministério do Desenvolvimento Regional (MDR) , que se comprometeu com a transferência dos recursos para as obras da adutora, identificou que a contratação descumpriu o projeto de modo significativo, ao substituir o tipo de tubulação.
5.	Também se soube que as obras tiveram pequena execução até o momento, com apenas um pagamento de R$ 421.177,93, dos R$ 11.252.249,43 contratados, e que não estão em andamento, uma vez que a prefeitura aguarda o deferimento do seu pedido para nova alteração dos tubos a serem utilizados e, paralelamente, deve resolver uma série de problemas verificados pelo MDR depois de proceder a vistoria no local, a exemplo da ausência das derivações para abastecimento de distritos e da intenção de aproveitamento de adutoras já existentes, em desconformidade com o plano de trabalho.
6.	Assim, em face dos fortes indicativos de irregularidades, tanto no processamento da licitação quanto nos preparativos para implementação da adutora, entendi por bem, em consonância com a SeinfraUrbana, obstar novos pagamentos contratuais em virtude dos riscos de dano ao erário, ponderando, ainda, que não há perigo da demora reverso, visto que a continuidade das obras depende, externamente, de que várias providências sejam tomadas pela prefeitura para atendimento das demandas do MDR.
	Diante do exposto, voto para que o Tribunal adote o acórdão que submeto a este Colegiado.
TCU, Sala das Sessões, em 11 de agosto de 2021.
Ministro VITAL DO RÊGO 
Relator